【裁判字號】    94,訴,1670
【裁判日期】    950605
【裁判案由】    重傷害
【裁判全文】
臺灣桃園地方法院刑事判決              94年度訴字第1670號
公  訴  人  台灣桃園地方法院檢察署檢察官
被      告  丙○○
                    國民
選任辯護人  陳德義律師
上列被告因重傷害案件，經檢察官提起公訴（94年度調偵字第33
4號），本院判決如下：
    主  文
丙○○無罪。
    理  由
壹、證據能力部分
一、被告以外之人於審判外之陳述筆錄
    按被告以外之人於審判外之言詞或書面陳述，除法律有規定
    者外，不得作為證據。被告以外之人於審判外之陳述，雖不
    符前 4條（指刑事訴訟法第159條之1至第159條之4）之規定
    ，而經當事人於審判程序同意作為證據，法院審酌該言詞陳
    述或書面陳述作成時之情況，認為適當者，亦得為證據，刑
    事訴訟法第 159條第1項、第159條之5第1項，分別定有明文
    。次按證人、鑑定人依法應具結而未具結者，其證言或鑑定
    意見，不得作為證據。刑事訴訟法第158 之3 定有明文。又
    依據同法第186 條第1 項前段、第202 條規定，除法律有特
    別規定外，證人、鑑定人於陳述或鑑定前，原則上均應具結
    ，以符法律明定之調查證據程序，尤其於審判程序言，始符
    嚴格證明法則之要求。查被告、辯護人於準備程序中，對於
    檢察官所提出證人即告訴人乙○○、證人甲○○之警詢筆錄
    ，及偵查中由檢察事務官訊問製作之筆錄（性質上亦屬警詢
    筆錄），因辯護人認無證據能力，且證人等並無刑事訴訟法
    第159 條之3 各款之例外事由，該等警詢筆錄，自不具證據
    能力。惟公訴檢察官聲請傳喚證人乙○○、甲○○於審判期
    日陳到庭具結接受詰問，依據刑事訴訟法第159 條之2 規定
    ，證人乙○○、甲○○二人之警詢陳述，與審判中陳述不符
    時，因本院已予被告對質詰問之機會，是證人等先前之陳述
    ，如具有較可信之特別情況，且為證明犯罪事實存否所必要
    者，仍得為證據。此即所謂「延緩的對質詰問權法理」，附
    此敘明。
二、再按告訴人之告訴，係以使被告受刑事訴追為目的，是其陳
    述是否與事實相符，仍應調查其他證據以資審認。告訴人、
    證人之陳述有部分前後不符，或相互間有所歧異時，究竟何
    者為可採，法院仍得本其自由心證予以斟酌，非謂一有不符
    或矛盾，即應認其全部均為不可採信；尤其關於行為動機、
    手段及結果等之細節方面，告訴人之指陳，難免故予誇大，
    證人之證言，有時亦有予渲染之可能；然其基本事實之陳述
    ，若果與真實性無礙時，則仍非不得予以採信。最高法院52
    台上1300號判例意旨、74年台上字第1599號判例意旨分別著
    有明文。本院以為，前述最高法院兩則判例，顯然於法律所
    明定之「證人」、「鑑定人」證據方法之外，另以判例「創
    設」「告訴人」此種證據方法，正如最高法院31年上字第
    24233 號、46年台上字第419 號兩則判例之意旨，另於法律
    規定以外，創設「共同被告」之證據方法相同，長期以來，
    受到有無違反「法律保留原則」及「嚴格證明法則」之質疑
    。93年7 月23日公布之司法院大法官議決釋字第582 號解釋
    ，宣告最高法院31年上字第24233 號、46年台上字第419 號
    兩則判例違憲。解釋意旨謂（略以）：「刑事審判上之共同
    被告，係為訴訟經濟等原因，由檢察官或自訴人合併或追加
    起訴，或由法院合併審判所形成，其間各別被告及犯罪事實
    仍獨立存在。故共同被告對其他共同被告之案件而言，為【
    被告以外之第三人，本質上屬於證人】，自不能因案件合併
    關係而影響其他共同被告原享有之上開憲法上權利。最高法
    院31年上字第24233 號、46年台上字第419 號判例所稱共同
    被告不利於己之陳述得採為其他共同被告犯罪（事實認定）
    之證據一節，對其他共同被告案件之審判而言，未使該共同
    被告立於證人之地位而為陳述，逕以其依共同被告身分所為
    陳述採為不利於其他共同被告之證據，乃否定共同被告於其
    他共同被告案件之證人適格，排除人證之法定調查程序，與
    當時有效施行中之中華民國24年1 月1 日修正公布之刑事訴
    訟法第273 條規定牴觸，並已不當剝奪其他共同被告對該實
    具證人適格之共同被告詰問之權利，核與首開憲法意旨不符
    。該2 判例及其他相同意旨判例，與上開解釋意旨不符部分
    ，應不再援用」等語。換言之，本院以為，前述兩則最高法
    院判例所認為，共同被告自白中對於他被告不利之事項，雖
    尚「應調查其他足資以證明所供述之犯罪事實確具有相當程
    度真實性之補強證據，以察其是否與事實相符」，始得採為
    他被告犯罪事實之認定，對於證據之證明力有所限制，惟討
    論證明力之限制，無異於「以承認共同被告不利他被告之供
    述具有證據能力」為前提，而有於法定5 種證據方法（被告
    自白、人證、鑑定、勘驗、文書）之外，創設「第6 種證據
    方法－共同被告」之嫌，是經大法官認為應將此時之共同被
    告列為【證人】，以保障遭共同被告不利指述之他被告之對
    質詰問權，以符正當法律程序及保障被告之訴訟權。依相同
    之意旨，前述最高法院74年台上字第1599號、52台上1300號
    兩則判例，肯定「告訴人」不利於被告之陳述，法院亦得本
    其自由心證予以斟酌，惟尚應調查其他證據證明之意旨，同
    樣犯下創設「第7 種證據方法－告訴人」之錯誤，本院以為
    ，此等判例均於法律之外，創設法所不許之不利於被告之證
    據方法，有違反嚴格證明法則，侵害人民訴訟權之虞。此等
    判例均應類推適用釋字第582 號解釋之意旨，不應再予援用
    ，而應回到證人、鑑定人之法定證據方法，始有踐行法定調
    查證據程序之可能。告訴人既為「被告以外之第三人」，【
    本質上即屬於證人】，檢察官、法院於調查「告訴人」之陳
    述時，仍應令其具結，始謂合法。誠如學者所形容者：「嚴
    格證明法則猶如潘朵拉盒的據蓋子』，是啟蒙後現代證據法
    則的鎮箱法寶，從證據能力層次即先攔截未經合法調查的證
    據資料，避免其成為心證基礎；這個盒蓋有『三大法力』加
    持：（一）僅許法院使用列舉的五種法定證據方法；（二）
    必須依照各該證據法院的法定調查證據程序；（三）應遵守
    直接、言詞及公開的共同審理原則」（參見林鈺雄教授，蓋
    上潘朵拉的盒子－釋字第五八二號解釋終結第六種證據方法
    ，月旦法學雜誌第115期，第74頁）。
三、又按為保障被告憲法上之對質詰問權，刑事訴訟法關於傳聞
    法則之例外規定，除第159 條之5 ，因被告不爭執之「同意
    性」要件，以及第159 條之4 之特信性文書外，餘第159 條
    之1 及之3 之例外規定（同法第159 條之2 非典型之傳聞法
    則例外），因未設任何限制，或限制過於寬鬆，而有侵害被
    告對質詰問權之憲法上訴訟權保障範圍，並且如此廣泛承認
    此類審判外陳述之證據能力，亦有違被告基於正當法律原則
    所得保障之對質詰問權。正如釋字第582 號解釋理由書所言
    ：「為確保被告對證人之詰問權，證人（含其他具證人適格
    之人）於審判中，應依人證之法定程序，到場具結陳述，並
    接受被告之詰問，其陳述始得作為認定被告犯罪事實之判斷
    依據。至於被告以外之人（含證人、共同被告等）於審判外
    之陳述，依法律特別規定得作為證據者（刑事訴訟法第159
    條第1 項參照），【除客觀上不能受詰問者外】，於審判中
    ，仍應依法踐行詰問程序」等語。是本院以為，證人、鑑定
    人於審判外向法官所為之陳述，如要在本案審判中取得證據
    能力，除符合本法159 條之5 的同意性要件以外，否則必須
    被告於該程序中之對質詰問權獲得確保，亦即符合「先前的
    對質詰問權」法理，其於該程序向他法官所為之陳述，於本
    案審判中始有證據能力；如果審判外程序，被告對於證人等
    之對質詰問權未能行使，則該證人等在他程序向法官所為陳
    述仍不具證據能力，除另有「傳喚不能」（必要性）之要件
    外，本案審判中仍應傳喚該證人、鑑定人，使被告得以對之
    行使對質詰問權。換言之，審判外證人向他法官所為之陳述
    ，如欲使用於本案審判程序，必須依法具結，並且該被告之
    詰問權曾獲得確保，亦即應符合刑事訴訟法第196 條：「證
    人已由法官合法訊問，且於訊問時予當事人詰問之機會，其
    陳述明確別無訊問之必要者，不得再行傳喚」之規定，其審
    判外向法官所為陳述，始具證據能力。至審判外向檢察官所
    為陳述，基於相同理由，本法第159 條之1 第2 項之除書規
    定：「除顯有不可信之情況者外」，應結合第248 條第1 項
    之規定，以被告之對質詰問權於偵查中獲得保障為前提，始
    具證據能力。總之，基於合憲解釋原則，刑事訴訟法第159
    條之1 第1 項必須與同法第196 條結合；第2 項必須與第
    248 條第1 項結合，實務上須以此目的性限縮之適用方式操
    作本條傳聞法則之例外規定，否則本法第159 條之1 ，即可
    能發生違憲之結果。
四、長庚紀念醫院於審判外所出具之診斷證明書部分
  (一)按法院或檢察官得囑託醫院、學校或其他相當之機關、團體
    為鑑定，或審查他人之鑑定，並準用（刑事訴訟法，以下同
    ）第203 條至206 條之1 之規定；其須以言詞報告或說明時
    ，得命實施鑑定或審查之人為之。第163 條第1 項、第166
    條至第167 條之7 （交互詰問相關規定）、第202 條（鑑定
    人應於鑑定前具結）之規定，於前項由實施鑑定或審查之人
    為言詞報告或說明之情形準用之。刑事訴訟法第208 條第1
    、2 項定有明文。此即所謂「機關（團體）鑑定」之制度。
    另按證人、鑑定人依法應具結而未具結者，其證言或鑑定意
    見，不得作為證據，且除法律有特別規定定外，證人、鑑定
    人於陳述或鑑定前，原則上均應具結，以符法律明定之調查
    證據程序，始符嚴格證明法則，業如前述。有疑問者，刑事
    訴訟法第208 條可否解釋為同法第202 條之特別規定，因而
    排除同法第158 之3 之適用，使得並無具結之機關（團體）
    鑑定，具有證據能力？實務多數見解似採肯定說，實務操作
    上向來將「機關鑑定」與所謂「自然人鑑定」區分，認為後
    者依據同法第202 條應為具結，而前者因為修正前本條規定
    ，並無必須命實際為鑑定之人為具結之明文，亦無準用同法
    第202 條之規定，實務因而認為，於囑託機關鑑定時，縱未
    命該醫院實際為鑑定之人簽名蓋章及具結，仍不得任意指為
    採證違背法則（最高法院75年台上字第5555號判例）。又修
    正後即現行本條第1 項雖增訂「得命實施鑑定或審查之人，
    以言詞報告或說明」之規定，並且於同條第2 項明定實施鑑
    定或審查之人為言詞報告或說明，「準用第202 條（即應具
    結）」之規定。解釋上前述實務見解所認為「機關鑑定無庸
    具結」之見解仍未因本條修正而改變，僅係法院或檢察官命
    實施鑑定或審查者以言詞報告或說明時，「準用」應具結之
    規定。本院以為，不論修正前或後之規定，解釋上均未排除
    機關鑑定，其實際實施鑑定者，仍應具結之規定，換言之，
    刑事訴訟法第202 條之規定仍應「適用」於機關鑑定，理由
    如下：
    １所謂「機關鑑定」之制度，係立法者授權法院或檢察官於
      選任個別自然人實施鑑定之外，亦得囑託具公信力之專業
      機關、團體進行鑑定，但這並不表示鑑定人即為「機關、
      團體」，而非自然人，蓋司法機關通常無法確知某特定自
      然人具有某特定專業知識能力，惟可以囑託該特定專業機
      關團體為鑑定，該機關團體自僅得委由機關團體中之某位
      或某幾位特定自然人實施鑑定，機關或團體本身無可能為
      鑑定人，例如囑託「長庚紀念醫院」為鑑定機關，就被害
      人傷勢為專業之鑑定，該院自僅能委由院內具特定專業豍
      學知識之專業醫師擔任此鑑定任務，此時鑑定人仍為「長
      庚紀念醫院之該特定專業醫師」，而非「長庚紀念醫院」
      該機關或團體，解釋上該專業人員當然應依刑事訴訟法第
      202 條之規定具結，豈能僅因為其任職於或受委託於某機
      關、團體，即因而免除具結之義務（相同見解，請參見林
      鈺雄教授，刑事訴訟法，上冊總則編，2004年9 月，4 版
      ，第486頁）。
    ２不論修正前並無「準用」第202 條之明文，或修正後規定
      ，鑑定後以言詞報告或說明時，始「準用」該條之規定，
      正突顯出鑑定人應具結，本係「直接適用」刑事訴訟法第
      202 條之結果，自無再藉由同法第208 條「準用」之餘地
      。現行第208 條第2 項之「準用」規定，應係錯誤規定，
      解釋上直接適用同第202 條即可，至少該準用規定之適用
      ，應採目的性限縮之適用態度，解釋上應與同法第208 條
      第1 項為體系解釋，係指「機關或團體」該「法人本身」
      不用具結，如當事人對於機關（團體）出具之鑑定結果不
      爭執，即令實際實施鑑定之自然人未於該機關（團體）出
      具之鑑定書中具結，該鑑定書仍具證據能力，惟如當事人
      任一方有所爭執時，即應命實際鑑定之自然人到庭陳述或
      報告，此時該特定人應係於製作書面鑑定書，即「鑑定後
      」具結，所以與第202條所規定「鑑定前」之具結尚有不
      同，所以立法者規定「準用」之。
    ３按鑑定之經過及其結果，應命鑑定人以言詞或書面報告。
      刑事訴訟法第206 條第1 項定有明文。刑事訴訟法第159
      條第1 項之立法理由因而認為鑑定人之鑑定報告書，不受
      傳聞法則之限制，而具證據能力。惟鑑定報告書通常係鑑
      定機關（鑑定人）於審判外所製作之書面，其屬審判外之
      陳述性質，甚為明確，同法第206 條第1 項之規定，旨在
      規範鑑定人就其鑑定之經過及結果，得以言詞或書面之方
      式陳述而已，亦即解釋上到庭之鑑定人得以言詞陳述，並
      輔以書面、圖表等文字說明，不應以曲解本條，反使得鑑
      定人免除其到庭接受調查程序之義務（相同見解參見陳運
      財教授，傳聞法則之理論與實踐，月旦法學雜誌，第97期
      ，第103 頁以下）。足見該條項立法理由尚值商榷。解釋
      上機關鑑定若果如實務多數見解，一方面認為實際實施鑑
      定之人無庸具結，一方面又援用前述錯誤的立法理由，認
      為機關鑑定書為傳聞法則之例外，具有證據能力，則當事
      人無從詰問鑑定人，其結果係同時架空嚴格證明法則、傳
      聞法則及直接審理原則，並嚴重侵害被告之訴訟權。是解
      釋上透過具結之擔保，至少可以免除侵害人民訴訟權之疑
      慮，並且適用刑事訴訟法第208 條第2 項之例外規定時，
      應採目的性擴張之態度，解釋上除經當事人同意（第159
      條之5） ，或另符合第159 條之1 以下其他例外規定，否
      則，即令曾經鑑定人於審判外具結，該鑑定書仍無證據能
      力，原則上均應傳喚實際實施鑑定之人到庭，於審判庭經
      具結後，由當事人針對鑑定之程序及內容等事項詰問之，
      如此方符傳聞法則例外之法理，被告憲法上之訴訟權亦足
      獲得確保，該鑑定報告書始取得證據能力。
  (二)查公訴檢察官所提出，由告訴人至長庚紀念醫院就診後，由
    該院（醫師）於審判外所製作，93年12月20日、12月24日分
    別出具之兩紙診斷證明書，其性質即屬法定證據方法中之「
    鑑定人」。被告、辯護人對於其證據能力，均不爭執，因鑑
    定人亦為被告以外之人，是依上述傳聞法則例外之「同意性
    」規定，該鑑定書具證據能力。自本院依職權向長庚紀念醫
    院所函查，經該院於94年11月1 日以（94）長庚院法字第09
    50號函覆所附之告訴人病歷影本，與上述之診斷證明書性質
    容有不同，係屬刑事訴訟法第159 條之4 第2 款之業務上文
    書，其無顯有不可信之情況，依法自具有證據能力，併附此
    敘明。
五、被告審判外之陳述筆錄
    按被告之自白，非出於強暴、脅迫、利誘、詐欺、疲勞訊問
    、違法羈押或其他不正之方法，且與事實相符者，得為證據
    。被告陳述其自白係出於不正之方法者，應先於其他事證而
    為調查。該自白如係經檢察官提出者，法院應命檢察官就自
    白之出於自由意志，指出證明之方法。刑事訴訟法第156 條
    第1 項、第3 項分別定有明文。此處雖查被告、辯護人於審
    判期日對於公訴檢察官提出其警詢及偵查訊問筆錄之證據能
    力均不爭執，本院亦查無明顯事證足證檢、警機關於製作該
    等筆錄時，有對被告施以不正方法之情事，是被告審判外之
    陳述係出於任意性，具證據能力。
貳、證明力部分
一、公訴意旨（略以）：緣被告丙○○於民國93年12月19日清晨
    5 時30分許，駕駛車牌號碼0267－DY號自用小客車，行經桃
    園縣中壢市○○路與榮安一街口時，與騎乘車牌號碼GTY －
    091 號重型機車之告訴人乙○○，因行車糾紛發生爭執，而
    被告坐於車內，竟基於使人受重傷之犯意，以車內方向盤鎖
    突然刺向靠近車窗旁乙○○之眼部，使乙○○受有左眼眼球
    破裂合併眼眶內異物，並接受眼球內容物摘除手術並植入義
    眼球之一目視能毀敗之重傷害，嗣於同日晚間10時15分許，
    經警通知其到案說明，始悉上情，並扣得方向盤鎖1 支。
二、按犯罪事實應依證據認定之，無證據不得認定其犯罪事實；
    不能證明被告犯罪或其行為不罰者，應諭知無罪之判決，刑
    事訴訟法第154 條第2 項、第301 條第1 項定有明文。再按
    刑事訴訟上證明之資料，無論其為直接證據或間接證據，均
    須達於通常一般之人均不致有所懷疑，而得確信其為真實之
    程度，始得據為有罪之認定，若其關於被告是否犯罪之證明
    未能達此程度，而有合理之懷疑存在時，致使無從形成有罪
    之確信，在刑事訴訟「無罪推定」、「罪疑唯輕」原則下，
    依據「罪證有疑，利於被告」之證據法則，即不得遽為不利
    被告之有罪認定，最高法院76台上字第4986號判例意旨曾強
    調此一原則，足資參照。又按對於現在不法之侵害，而出於
    防衛自己或他人之行為，不罰。但防衛行為過當者，得減輕
    或免除其刑。刑法第23條定有明定。此正當防衛之防衛行為
    必須具備客觀上得有效排除侵害行為，且係為了避免侵害行
    為所應採取之必要手段，始得主張正當防衛以阻卻違法性。
    再按刑法上之防衛行為，祇以基於排除現在不法之侵害為已
    足，防衛過當，指防衛行為超越必要之程度而言，防衛行為
    是否超越必要之程度，須就實施之情節而為判斷，即應就不
    法侵害者之攻擊方法與其緩急情勢，由客觀上審察防衛權利
    者之反擊行為，是否出於必要以定之。再對於現在不法侵害
    之防衛行為是否過當，須就侵害行為之如何實施，防衛之行
    為是否超越其必要之程度而定，不專以侵害行為之大小及輕
    重為判斷之標準。分別有最高法院48年台上字第1475號、63
    年台上字第2104號判例，足資參照。
三、訊據被告丙○○固不否認於上述時地，持方向盤鎖刺向告訴
    人乙○○1 次，致告訴人受有上述重傷害結果之事實，惟堅
    決否認有前述重傷害犯行。辯稱（略以）：我於93年12月19
    日清晨5 時許，駕駛自小客車沿雙向兩線道、畫有禁止跨越
    之雙黃實線之永福路往環中東路方向行駛，行經近永福路與
    榮安一街口時，適有告訴人乙○○及其友人甲○○各騎乘1
    輛機車，突然自對向車道之人行道橫越雙黃實線左轉進入同
    向車道行駛，因恐撞擊其2 人而按鳴喇叭，並超越其等機車
    繼續前行；因我未關閉駕駛座旁之車窗，乙○○遂緊追在後
    ，並喊叫要求我停車，我才停靠於路旁，並坐在車內駕駛座
    ，乙○○在我稍後方停車，即手持安全帽走至駕駛座旁，先
    以安全帽敲擊我駕駛座後方的車窗，並又敲擊駕駛座車窗上
    方的晴雨窗框（現已經脫落），接著往車內我的方向砸來，
    我向內閃並以左手抵擋，因乙○○持續以安全帽敲打，為求
    抵擋始側身以右手拿取放置在副駕駛座後方踏板之方向盤鎖
    ，順勢揮刺向乙○○，欲阻止攻擊，未料乙○○因而受有上
    述重傷害等語。辯護人則為被告之利益主張，被告未有故意
    傷害或重傷害之犯意，被告所為僅構成過失致重傷罪，且被
    告係出於防衛自己不受告訴人攻擊之正當防衛，又無防衛過
    當情事等語。
四、按毀敗一目或二目之視能傷害，稱之重傷。刑法第10條第4
    項第1 款定有明文。經查訊據證人即告訴人乙○○結證稱（
    略以）：於93年12月19日清晨5 時許，遭被告不知拿甚麼武
    器刺我眼睛一下，造成我（左眼）瞎掉，當時我有戴眼鏡，
    眼鏡破掉，送醫急救，醫生說眼睛裡有眼鏡的玻璃碎片等語
    。被告亦坦承係以汽車上之方向盤鎖刺向告訴人臉部一次等
    語，對於因而造成告訴人左眼失明之傷害結果並不爭執。經
    核與告訴人就醫之長庚紀念醫院，於93年12月20日、12月24
    日所分別出具之診斷證明書上均載（略以）：左眼眼球破裂
    合併眼眶內異物，病患（指告訴人乙○○）於93年12月19日
    至急診就醫，於同日住院接受眼球內容物摘除手術並植入義
    眼球等語相符。並有辯護人聲請及本院依職權向長庚紀念醫
    院函查，該院於94年11月1 日以（94）長庚院法字第0950號
    函覆所附之病歷影本1 份在卷足證。是告訴人係因為被告持
    方向盤鎖揮刺其左眼一下，導致受有一目視能毀敗重傷害之
    結果，其間因果關係相當，應堪證明。至被告主觀上究係如
    偵查檢察官起訴認為係基於重傷害之故意，或係基於傷害之
    故意，而客觀上有得預見重傷害結果之發生，甚或如辯護人
    所辯，僅係能注意卻未注意之過失行為所致，在被告否認有
    故意犯行之情下，此隱藏於行為人內部之主觀意思，雖不易
    判斷，惟仍非不得依據被害人受傷部位、傷勢輕重程度、實
    行行為當時之情狀、有無及所使用之兇器為何、與被害人是
    否相識、有無嫌怨等情予以綜合觀察論斷。查被告自承係因
    為行車有撞及告訴人及其友人所騎乘機車之危險，告訴人因
    而以安全帽敲打其汽車車窗，為求防衛告訴人之攻擊而以車
    內之方向盤朝頭伸進車窗內之告訴人回刺還擊，僅刺一下，
    告訴人即倒地等語。對於僅有刺一下之情，證人乙○○亦不
    否認在卷。而觀扣案方向盤鎖，係細長之鐵製器具，且有一
    定之重量，不論係朝人臉部揮或刺出，均可能遭致臉部重要
    器官之傷害，並且告訴人有戴眼鏡，其造成眼鏡碎裂之危險
    亦足預見，被告卻仍為之，足認其係基於故意之犯意，而非
    過失，辯護人此處所辯不足採信。至被告自始究係基於重傷
    害之故意或傷害故意，不能專憑告訴人受有重傷害之結果為
    斷，否則刑法第277 條第2 項後段之傷害致重傷害之結果加
    重犯規定，豈非形同具文？本件參酌被告當時持方向盤鎖僅
    刺告訴人一下，且當時被告並非下車攻擊告訴人，而係坐在
    車內朝車外之告訴人刺去，嗣被告下車後亦未再毆打告訴人
    ，業據證人乙○○、證人即告訴人之友人甲○○證述在卷。
    是查無其他積極證據足證被告係基於重傷害之犯意而為重傷
    害行為，基於「有疑唯利被告」原則（此原則之意義為：已
    查無證據證明某件事實明確，因被告受憲法及刑事訴訟法第
    154 條「無罪推定原則」之保障，因而祇能為有利被告結果
    之推定，不得為不利被告結果之推定），難認被告當時基於
    重傷之犯意為之，應推定被告僅係基於傷害之犯意為之。此
    觀公訴檢察官於言詞辯論時亦當庭表示，變更起訴法條為刑
    法第277 條第2 項後段之傷害致重傷害罪，足見檢察官亦贊
    同此有利被告之推定結果。是被告所為已符傷害致重傷罪之
    構成要件，已堪認定。
五、惟按我學說及實務向來將構成犯罪之法律要件區分為一般共
    通要件及各罪之個別要件，關於前者，向稱之為「犯罪三階
    層理論」，即行為人是否構成犯罪，須依序以構成要件該當
    性、違法性及罪責等三層次之要件為審查，三者均符合者，
    始構成刑法上之犯罪。本案被告所為雖符傷害致重傷罪之構
    成要件，惟依被告上述所辯係為防衛乙○○持續向其敲打之
    安全帽，始以方向盤鎖順勢揮刺一次，欲阻其攻擊等語，以
    及辯護人所辯，顯係主張刑法第23條之正當防衛，以阻其行
    為違法性之成立。被告並指出偵查卷相片上所示安全帽之護
    目鏡片，主張該護目鏡即係告訴人敲打其汽車時，所遺留在
    駕駛座上之物，以實其說。另查偵查檢察官於起訴書雖未就
    有無正當防衛之情，有所論駁，惟公訴檢察官基於刑事訴訟
    法第二條第一項為被告有利及不利之情形，一律注意之規範
    ，於調查證據完畢，言詞辯論時亦主張被告確有正當防衛之
    情存在，惟是否有防衛過當之情，則未明言。蓋對於現在不
    法之侵害，所為之正當防衛行為，屬不罰之行為，應諭知無
    罪，惟如有防衛行為過當者，得減輕或免除其刑。二者之刑
    罰法律效果相差甚大，本院認被告既已指出其證明之方法，
    並非空言指出有正當防衛之情，且檢察官亦不爭執，是至此
    本件爭點厥為：被告所為傷害致重傷行為，是否符合正當防
    衛，如有正當防衛，有無防衛過當之情。經查本件並非事出
    無因，被告及告訴人均不否認係出於行車糾紛，而此類行車
    糾紛，以及其動輒衍生更大之事端，社會上屢見不鮮，容有
    細究事發原因、過程及雙方行為有無過當之必要：
  (一)按分向限制線（即雙黃實線），用以劃分路面成雙向車道，
    禁止車輛跨越行駛，並不得迴轉，道路交通標誌標線號誌設
    置規第165 條定有明文。汽車在雙向二車道行駛時，應在劃
    有分向限制線之路段，不得駛入來車之車道內，道路交通安
    全規則第97條亦定有明文。查本件案發時間為93年12月19日
    凌晨5 時許，為冬日深夜，天尚未明，應為公眾週知之事實
    ，而發生地點之永福路，係畫有雙黃實線之雙向道路，且證
    人乙○○、甲○○因當日欲前往中壢車站坐車南下高雄，其
    等從桃園縣中壢市○○路1132號5 樓乙○○之住處，各自騎
    乘機車離開，2 人為求方便，直接由乙○○住處前，橫越永
    福路雙黃實線而直接進入對向永福路往環中東路方向之車道
    ，業據證人乙○○、甲○○結證在卷，依前述法規，乙○○
    、甲○○既係騎乘機車闖越永福路之分向限制線，顯已屬違
    規且危險之駕駛行為。復參以被告所述（略以）：剛經過彎
    道後，突然見到乙○○、甲○○騎機車橫越永福路，始按鳴
    喇叭等語。衡諸常情，足認被告係因乙○○、甲○○違規闖
    越被告所行駛之車道，被告於黑夜中突見2人危險舉措，始
    按鳴喇叭，以為示警，即便喇叭聲響過大，及汽車不及煞車
    ，祇得自2人身旁駛過，造成2人有所驚嚇，衡諸可能撞及2
    人所造成的更嚴重之生命、身體情形，被告所為尚無不當。
  (二)次查被告所辯（略以）：乙○○騎機車自後追趕，並喊叫要
    求停車，始停靠路邊停車，而乙○○行至其駕駛座旁，即持
    安全帽敲打其車窗，並往車內打等情。雖訊據證人乙○○否
    認在卷，而結證稱（略以）：被告停車後，我僅雙手搭在駕
    駛座車頂與之理論，並無持安全帽敲打被告汽車等語。惟查
    乙○○案發所戴安全帽之護目鏡片，係在被告車內所尋獲，
    且已斷裂為一半，除據被告供述在卷外，並有該鏡片照片在
    卷可考。又參以證人乙○○、甲○○證述（略以）：案發當
    時被告駕車先行離去後，乙○○始送醫急救，且安全帽亦留
    在現場乙情，可見被告案發開車離去時，並無取走任何安全
    帽之可能。至證人乙○○於審判中指訴：安全帽案發時均留
    在現場，該鏡片可能係被告離去後再行折返拾取放在車內云
    云，僅係告訴人推測之詞，並無提出任何證據以證其說。況
    且，倘若被告果真欲以此卸責，何不拾取安全帽作為證據，
    與鏡片相較之下，更具說服力，卻捨重從輕僅拿取護目鏡片
    ，並費力將之破壞成一半。尤其證人乙○○證稱，在事發後
    第5 天回到現場牽車時，已沒有看到安全帽，所以無從提出
    安全帽。經本院訊問證人，事發現場離家甚近，何以5 天內
    都沒有親人去現場將車子及安全帽先帶回家裡？證人乙○○
    答稱（略以）：當時車子就停在路邊，我妹妹告訴我，她有
    將鑰匙拔下來，警察並未不准移動機車，目前機車仍在使用
    等語。更令人啟疑：告訴人對於1 台仍有意繼續使用之機車
    ，既然會拔下鑰匙，豈有不先將機車牽回附近家中停放以利
    保管之理？合理的推論是，乙○○試圖以機車及安全帽均因
    為遺留於現場多日，所以安全帽已然遺失，無從提出以供比
    對，藉此反證被告係虛偽捏造證據。惟正因告訴人此處所證
    稱機車於5 日後始牽回家中之情，顯不符常情，足證告訴人
    刻意隱瞞其曾以安全帽敲擊被告車窗之行為，告訴人否認以
    安全帽攻擊被告，不足採信。而被告辯稱告訴人以安全帽陸
    續敲擊駕駛座後之車窗，及駕駛座上之晴雨窗框等語，經核
    與警詢筆錄所述相符，且有被告手指其車窗、車框顯示遭攻
    擊所遺留之痕跡之相片（相片上顯示拍攝日期為94年1 月2
    日），附偵查卷（第20頁）足證。另參以證人即自稱目擊當
    時情形之告訴人友人甲○○，於第一次審判期日結證稱（略
    以）：當天乙○○的機車先騎過去，我的機車到了路中間被
    一台車子橫切過去，我被嚇到，就呆在路中央，等我回過神
    時，就看到一台車子及一台機車在自立新村十字路口那邊，
    距離我有一點遠，我有聽到一些聲音，是吵架及爭執的聲音
    ，我不知道什麼情況，等我騎機車到那邊想要了解情形，看
    到乙○○雙手搭在駕駛座的車頂上，我大約隔一個車身要到
    達他們旁邊時，我看到乙○○整個向後仰倒倒地，我有聽到
    金屬撞擊鏡片的聲音，我趕緊將機車甩到一旁，衝上去救人
    。警詢中所稱聽到「碰、碰」的敲擊聲音，是我在遠處，還
    沒有向他們騎車靠近時，所確實聽到的「碰、碰」聲，與爭
    吵聲音是夾雜著。聽到聲音時的距離多遠，我講不出來，但
    是我可以看到他們，雖然距離有些遠，我仍可以聽到爭吵及
    「碰、碰」的聲音。但我沒有看到乙○○拿安全帽敲打被告
    車身。聽到的「碰、碰」聲音，不可能是金屬撞擊眼鏡的聲
    音，有可能是手或安全帽敲打車身的聲音，但我不敢確定。
    至於爭吵叫罵聲音的內容是三字經居多，我認為兩個人都有
    罵等語（參見本院95年4 月24日審判筆錄）。第2 次審判期
    日則改稱（略以）：依當時情形無法看見被告與乙○○間之
    情形，僅能聽到聲音，而且有聽到「碰、碰」的聲音等語，
    並且稱：我不敢猜測是安全帽砸車的聲音或是其他聲音（參
    見本院95年5 月25日審判筆錄）。經核與證人甲○○之警詢
    筆錄所述（略以）：「我沒有看見何人先動手，但我有先聽
    到「碰、碰」（敲擊的聲音），看到時我朋友（乙○○）已
    經來不及反擊」等語，大致相符。而證人甲○○於檢察事務
    官詢問時亦證稱（略以）：「我停車下來要去看我朋友（只
    乙○○），被告一直罵告訴人，我看到告訴人靠近窗口一下
    子時間，告訴人就馬上往後退」等語。是足認當時因為天色
    未明，被告與告訴人相距證人甲○○甚遠，甲○○無法看見
    2 人，所以其證述之細節會著重在「對聲音的描述」（爭吵
    聲、碰碰敲擊聲），對於視覺部分描述始終不清楚，而證人
    僅在十分接近被告及告訴人時，才恰好看見告訴人遭被告於
    車內刺出物品而倒地之情景，其對於先前是否及如何發生爭
    執之情，顯無法看見，應堪證明。至於證人於檢察事務官詢
    問時僅強調被告一直罵告訴人等語，與審判中所證稱2 人係
    互罵等語，前後不符，且顯有偏袒告訴人之情。雖證人於數
    次證述均提及在看見告訴人倒地之前，聽到「碰、碰」的敲
    擊聲，證人不敢猜測係甚麼聲音，但確認並非金屬撞擊眼鏡
    的聲音，而此聲音與被告所辯告訴人以安全帽敲擊其車身之
    詞，適相符合，足認證人為袒護其友人告訴人，而不願明確
    證述告訴人曾以安全帽敲擊被告車身，但又畏懼擔負偽證之
    責，仍誠實說出聽到「碰、碰」的敲擊聲等語。綜上所述，
    被告所辯安全帽護目鏡片係在其車內尋獲之詞，應堪採信。
    ，合理的推論係，告訴人乙○○確持安全帽敲擊被告之車身
    ，因而導致鏡片斷裂掉落於被告車內。至證人甲○○所證述
    見到乙○○靠近窗口一下子時間，應係在乙○○甫停手，並
    以臉貼近駕駛車窗之剎那間，亦即被告在驚魂未定下，持方
    向盤鎖還擊之瞬間。
  (三)再查證人乙○○、甲○○於警詢中均刻意隱瞞2 人當日曾飲
    酒騎車之事實，審判中因本院函查病歷，發現乙○○於案發
    當日之急診護理紀錄（參見長庚醫院94年11月1 日（94）長
    庚院法字第0950號函所附急診護理紀錄）上記載其「身上酒
    味濃重」等詞，經詰問乙○○供承案發前晚11、12時有開始
    喝酒等語。證人甲○○於審判程序與乙○○隔離詰問之情形
    下，不知乙○○已承認喝酒，原不欲證稱確有喝酒（證人畏
    懼自證己酒罪駕車之公共危險罪嫌，當屬不得強人所難之常
    情），嗣始結證稱（略以）：案發前一日（18日）晚間12時
    許，在乙○○住處與乙○○及其家人共飲酒精濃度38度高梁
    酒，直至當日（19日）清晨5 時許離家共同前往車站等語。
    參以告訴人送醫急救時身上酒味濃重之情，足見告訴人乙○○離家出發前已飲酒甚多，其與被告發生爭執時，必然已有
    酒意。證人乙○○於審判中亦證稱（略以）：當天騎車去追
    被告要他停車時，是很生氣等語（參見本院95年4 月24日審
    判筆錄第13頁）。足見乙○○要求被告停車理論，乃至於以
    安全帽攻擊被告之過程，應處於酒意且情緒氣憤甚明。衡諸
    常情，一般人於深夜駕車，與機車擦身而過，竟遭該機車男
    子自後攔阻，且係帶有酒意及憤怒之人，並以安全帽敲打車
    身，甚且攻擊人身之情境，勢必心生恐懼。是以乙○○持安
    全帽毆打被告車身，進而作勢貼近人身之行為，已足使被告
    處於現在不法侵害之狀態，應堪認定。即令如告訴人及證人
    甲○○所稱，告訴人遭被告以方向盤刺擊之前，係以雙手搭
    在駕駛座車窗上方之姿勢，亦不能認為先前以安全帽敲擊車
    身及人身之侵害已過去。蓋自正當防衛的目的以觀，既然法
    律上容許防衛者對抗不法的侵害，則賦予防衛者的權利，就
    必須是一個有效保護自己或第三人的權利，而不是限制防衛
    者祇能採取不可靠的作法，因此正當防衛要件中所謂「現在
    的侵害」，應該係指侵害者的侵害行為已經達到防衛者「最
    後有效的防衛時間點」，如果超過此一時間點，防衛者無法
    達到防衛的目的，或者開始必須承擔風險，或是必須付出額
    外的代價，亦即，從有效與否的觀點，即將錯過最後或最可
    靠的防衛機會的時候，就可以說侵害行為已經是「現在的侵
    害」，換言之，幾近確定的侵害，也應該視為一種現在不法
    的侵害（參見黃榮堅教授，基礎刑法學 (上)，2003 年5 月
    ，第174 至175 頁）。當乙○○甫結束其先前陸續以安全帽
    敲打車窗、窗框之行為，不論最後係以臉靠近駕駛座之被告
    或以雙手搭在窗框上，就被告之認知言，接下來告訴人勢有
    相等或甚至更凌厲之不法行為將要開始，如不加以反擊防衛
    ，被告受到損害之機率就愈大，換言之，當告訴人的行為越
    過一定的時間點時，被告如果不是無法防衛，恐怕也是難以
    防衛。是被告即便係於告訴人已停手之一瞬間始以方向盤鎖
    刺向告訴人，亦足認屬對於幾近確定的現在不法的侵害，所
    為防衛自己權利之正當行為。就防衛行為之實效性及必要性
    言，告訴人乙○○係以安全帽欲毆打車內之被告，被告則僅
    以右手持方向盤鎖刺向乙○○1 次，致乙○○受傷而無法繼
    續攻擊，就其攻擊方式、次數、位置為整體觀察，應足認係
    為有效阻止該侵害繼續之排除侵害行為，且據被告供稱，因
    乙○○身體略有探入車內，並不方便開車等語，亦徵倘若被
    告逕自開車前行，以圖排除侵害之繼續，乙○○恐因此遭受
    更大之傷害，是於被告持續不斷受安全帽敲擊之威脅情形下
    ，被告迫於無奈而選擇以持方向盤鎖揮刺之手段，應符必要
    性之要求。從而，被告傷害乙○○之行為，依前述最高法院
    判例及學者之說明，應認係正當防衛之防衛行為。
  (四)末查被告所為防衛行為是否過當，如前所述，被告僅刺向告
    訴人一下即停手，此為告訴人乙○○亦不爭執。雖證人甲○○於審判中曾證稱（略以）：被告下車有再攻擊乙○○之意
    思等語，惟此除據被告否認在卷，辯稱係下車查看乙○○之
    傷勢等語。證人甲○○為告訴人之友人，其證詞有多所迴護
    告訴人之嫌，其不利被告之證言是否可採，非無疑義。況證
    人甲○○亦證稱，係出於直覺認為被告要繼續再打乙○○等
    語，對於有無具體情狀令其如此判斷，未見說明，且甲○○
    於警詢時亦證述稱有向被告道歉，被告說「有事來找我」等
    語，足認被告並無繼續毆打乙○○之意思及行為，而自始至
    終僅有持方向盤揮刺一次之行為。又被告於遭安全帽攻擊的
    慌亂、措手不及情形下，持車內隨手可得之方向盤鎖對抗，
    正如公訴檢察官所稱「兩種武器的攻擊力應該相當」，甚且
    ，法律上如要求防衛行為人在面臨事出突然的危急慌亂中，
    仍要冷靜選擇最溫和的方法反擊，恐有強人所難，且無期待
    可能性，被告處於如上所述之突如其來的強暴威脅，即使果
    如告訴人所言，其係以徒手拍打車窗、車身，進而探身前來
    ，惟要求被告此時不得持任何武器，以對抗其面臨的不知尚
    有如何嚴重之行為侵害，自無可能。是雖告訴人係受到一目
    毀敗之重傷害，惟被告當時受到的現時侵害亦係身體法益，
    且被告之行為符合必要性，亦如前述，依最高法院前述判例
    意旨，被告之防衛行為，並無過當，亦堪認定。
六、綜上所述，告訴人因本件行車糾紛導致喪失一目之不幸結果
    ，本院固甚表同情及遺憾。惟刑罰之功能並非謂有人利益受
    到侵害，就必須是有人受到處罰，國家刑罰在乎的是，被告
    的行為究竟是否具社會非難性，而應受處罰並教化，本件依
    現存調查所得證據，本院認為，毋寧係告訴人自招風險而可
    責。告訴人自己騎車違規在先，繼又對被告施以如前所述之
    不法侵害，被告並未過當之防衛行為，自無可非難。試想：
    當1 個人在靜謐的夜裡駕駛汽車，險將撞及2 部違規侵入其
    車道之機車，本已驚魂未甫，不料機車騎士不思反省自己可
    能造成汽車駕駛人無端之驚嚇，反以自己或友人亦遭驚嚇為
    由，以強制之手段攔阻汽車駕駛人，駕駛人在無可奈何，甚
    或害怕引發後續糾紛之考量下，不敢冒然駛去，祇能停車，
    卻遭明顯帶有酒意及憤恨難耐之騎士，以安全帽連續敲打車
    身，甚至要敲擊車內駕駛人，處於此種突如其來的極度恐慌
    情狀之駕駛人，隨手持車內備置的方向盤鎖抵抗，造成攻擊
    之騎士倒地，又未進而毆打騎士而迅速離去，雖然騎士受有
    重傷，法律如何能苛責處於驚慌狀態下，無從選擇的汽車駕
    駛人？本案不幸的結果，起源於告訴人自己迷信暴力，不問
    是非的行為，當行車糾紛發生時，如果能捫心自問，是否係
    因自己的違規行為所致，不要一味先指責他人，本案如果告
    訴人先以謙虛和善之心，靜下心來檢討己過，一切不幸的結
    果都不致發生，本院希藉由本案警惕所有血氣方剛、衝動行
    事之國人。被告當時既面臨告訴人乙○○所為現在不法之侵
    害，已如前述，被告基於排除該侵害之意思而防衛自己權利
    ，雖致告訴人受有前述重傷害之結果，核與刑法第23條所規
    定不罰之正當防衛阻卻違法性事由相符，被告所為應屬正當
    防衛，其防衛行為衡情又未過當，亦如前述。被告之正當防
    衛行為，既屬不罰，自應依法為被告無罪之諭知，以昭公允
    。末須一提者，本件經歷調查證據之過程，公訴檢察官願於
    言詞辯論程序變更較有利於被告之起訴法條，且亦主張本件
    確有阻卻違法正當防衛之情事，更使本院深刻體會到檢察官
    確為「舉世最客觀之官署」之意義，對於公訴檢察官所發揮
    之客觀性義務，本院除深表敬佩外，亦不禁想起德國學者米
    德邁爾 (Mittermaier)的名言：「檢察官應僅力求真實與正
    義，因為他知曉，顯露他片面打擊被告的狂熱將減損他的效
    用與威信；他也知曉，只有公正合宜的刑罰才符合國家的利
    益」。
據上論斷，應依刑事訴訟法第301條第1項，判決如主文。
本案經檢察官林鈺雄到庭執行職務
中    華    民    國    95    年    6    月     5    日
                  臺灣桃園地方法院刑事第六庭
                        審判長  法  官  林  孟  宜
                                法  官  陳  永  來
                                法  官  錢  建  榮
以上正本證明與原本無異。
如不服本判決，應於判決送達後10日內向本院提出上訴狀（應附
繕本），上訴於臺灣高等法院。
                                書記官  劉  寶  霞
中    華    民    國    95    年    6    月     9    日


司法院資訊處製作；財團法人民間司法改革基金會備份。
